【裁判字號】    98,訴,1278
【裁判日期】    990617
【裁判案由】    確認股東會決議不成立等
【裁判全文】
臺灣桃園地方法院民事判決              98年度訴字第1278號
原      告  丙○○
            己○○
共      同
訴訟代理人  許啟龍律師
            許淑玲律師
被      告  精銓精密工業股份有限公司
特別代理人  乙○○律師
被      告  甲○○
            丁○○
            戊○○
兼上列三人
共      同
訴訟代理人  庚○○
上列當事人間確認股東會決議不成立等事件，本院於民國99年5
月27日言詞辯論終結，判決如下：
    主      文
被告精銓精密工業股份有限公司於民國九十八年六月二十九日在
台北市○○路○段二十五號A 棟十二樓召集之召集之九十八年度
股東常會所為改選董事及監察人之決議應予撤銷。
確認被告精銓精密工業股份有限公司與被告庚○○、甲○○、丁○○間依上開股東常會決議所成立之董事委任關係不存在。
確認被告精銓精密工業股份有限公司與被告戊○○間依上開股東
常會決議所成立之監察人委任關係不存在。
原告其餘之訴駁回。
訴訟費用由被告負擔。
    事實及理由
壹、程序方面：
一、按不變更訴訟標的，而補充或更正事實上或法律上之陳述，
    非為訴之變更或追加，民事訴訟法第256 條定有明文。查本
    件原告起訴係聲明：「一先位聲明：1.確認被告精銓精密工
    業股份有限公司（下稱精銓公司）於民國98年6 月29日在台
    北市○○路○ 段25號A 棟12樓召集之98年度股東常會所為改
    選董事及監察人之決議不成立。2.確認被告精銓公司與被告
    庚○○間董事委任關係不存在。3.確認被告精銓公司與被告
    甲○○間董事委任關係不存在。4.確認被告精銓公司與被告
    丁○○間董事委任關係不存在。5.確認被告精銓公司與被告
    戊○○間監察人委任關係不存在。二備位聲明：1.被告精銓
    公司於98年6 月29日在台北市○○路○ 段25號A 棟12樓召集
    之98年度股東常會所為改選董事及監察人之決議應予撤銷。
    2.確認被告精銓公司與被告庚○○間董事委任關係不存在。
    3.確認被告精銓公司與被告甲○○間董事委任關係不存在。
    4.確認被告精銓公司與被告丁○○間董事委任關係不存在。
    5.確認被告精銓公司與被告戊○○間監察人委任關係不存在
    。」，嗣於98年9 月9 日以民事準備書(一)狀將聲明特定為確
    認各被告間「依98年6 月29日股東會決議成立之委任關係不
    存在」，上開聲明之變更僅係補充事實上之陳述，核與前開
    規定尚無不符，應予准許。
二、次按股東會之召集程序或其決議方法，違反法令或章程時，
    股東得自決議之日起30日內，訴請法院撤銷其決議，公司法
    第189 條定有明文。則原告於98年6 月29日會議決議之日起
    30 日 內即98年7 月24日即提起本件訴訟（見本院卷第4 頁
    原告起訴狀上本院收狀日期章之印文所載）請求確認系爭股
    東會所為之決議不成立等，及進而確認被告精銓公司與依系
    爭股東會決議選任之董事、監察人間之委任關係不存在，於
    法即屬有據，合先敘明。
三、再按無訴訟能力人有為訴訟之必要，而無法定代理人或法定
    代理人不能行代理權者，其親屬或利害關係人，得聲請受訴
    法院之審判長，選任特別代理人；選任特別代理人所需費用
    ，及特別代理人代為訴訟所需費用，得命聲請人墊付，民事
    訴訟法第51條第2 項、第5 項定有明文。又依公司法第213
    條規定：公司與董事間訴訟，除法律另有規定外，由監察人
    代表公司，股東會亦得另選代表公司為訴訟之人。是以股份
    有限公司如無監察人或已無法召開股東會，則利害關係人自
    得依首揭規定聲請受訴法院之審判長為之選任特別代理人。
    經查，被告精銓公司法定代理人庚○○及其餘董監事甲○○
    、丁○○、戊○○業經本院以98年度裁全字第2689號假處分
    裁定禁止其於鈞院98年度訴字第1015號撤銷股東會決議等事
    件判決確定前行使董事職務，並經本院以98年度司執全字第
    1537號執行在案，故被告精銓公司於本件訴訟即屬無法定代
    理人之情形，是本院依原告之聲請，以99年度聲字第310 號
    民事裁定選任乙○○為被告精銓公司之特別代理人。
貳、實體方面：
一、原告起訴主張：
  (一)原告丙○○、己○○為被告精銓公司之股東，分別持有股份
    147,120 股、250,000 股，另原告丙○○以子女即訴外人林
    育榛、林育瑩名義亦分別持有股份117,690 股、35,190股，
    是原告丙○○共持有550,000 股，共占被告精銓公司已發行
    股份數1,100,000 股中之50% 。因被告精銓公司之前屆董事
    任期至97年5 月16日屆滿，而被告精銓公司遲未改選董事、
    監察人，經濟部遂於98年4 月28日函令被告精銓公司應於98
    年6 月23日前完成改選，逾期不為改選，董事、監察人即當
    然解任，被告精銓公司之法定代理人即被告庚○○即函原告
    丙○○稱預於98年5 月7 日召開董事會討論股東會事宜，原
    告丙○○未出席該次臨時董事會，嗣收受被告精銓公司寄發
    之98年度第二次臨時董事會會議紀錄，依該次會議紀錄，第
    一案定於98年6 月8 日召開股東常會改選董、監事，第二案
    定於98年5 月22日召開第二次股東臨時會討論現金增減資案
    。被告精銓公司嗣以98年5 月22日桃園成功郵局第02761 號
    存證信函稱98年度第二次股東臨時會議紀錄為：「壹、報告
    事項：一減增資董事會決議日期：98年5 月7 日決議現金增
    資發行新股新台幣（下同）200 萬元，實收資本額不變。…
    六減增資後實收資本額：減資後預計實收資本額為900 萬元
    整。於此次減資完成後所實收之股款加上900 萬元為實收資
    本額如有不足額，授權董事會修訂本公司章程中之實收資本
    額為減資再增資後之實收資本。…提請表決：出席股東全數
    同意…。」，該存證信函並同時檢送預定於98年6 月15日舉
    行被告精銓公司98年度第3 次股東臨時會，召集事由：選舉
    董、監事；98年6 月29日召開股東常會，召集事由：改選董
    、監事。被告精銓公司並寄發減、增資股東名簿予原告，原
    告針對98年5 月22日股東會未經合法之議決而通過減、增資
    案，業已提起撤銷股東會議決議等訴，並經鈞院以98年度訴
    字第992 號判決確認該次股東會所為減增資決議不成立，故
    被告精銓公司減增資程序顯不合法。
  (二)然被告庚○○於98年6 月15日股東會議中仍稱公司減、增資
    程序合法，應依原證6 之股東名簿計算表決權數，並違法通
    過變更董、監事選舉辦法為「全額連記法」，選任被告庚○○、甲○○、丁○○等3 人為董事，被告戊○○為監察人等
    議案，原告業以上開決議之召集程序及決議方法均違反法令
    為由，訴請鈞院撤銷該次股東會決議，並已由鈞院以98年度
    訴字第1015號判決98年6 月15日之股東臨時會所為之決議應
    予撤銷，且確認精銓公司與被告庚○○、甲○○、丁○○、
    戊○○間依該次股東臨時會決議所成立之董事、監察人委任
    關係均不存在。而因被告精銓公司甫於98年6 月15日選任新
    董事、監察人，並於同年月18日向經濟部中部辦公室申請辦
    理改選董事、監察人登記，實無隨即於同年月29日再改選董
    事、監察人之必要，且原告預料同年月29日股東會主席即被
    告庚○○仍會堅持依原證6 違法減、增資後股東名簿上載股
    份數計算表決權數，決議方法仍違反法令，故未出席同年月
    29日股東會（下稱系爭股東會），詎被告精銓公司當日竟仍
    作改選董事、監察人之決議，且當選人與同年月15日股東會
    相同，即由被告庚○○、甲○○、丁○○等3 人為董事，被
    告戊○○為監察人。而依同年月29日股東會議紀錄所載：「
    出席股東及股東代理人所代表之股份計550,000 股，占本公
    司已發行股份1,100,000 股之50% 」，可知系爭股東會係依
    減、增資前各股東持有股份數計算股東代表股份數及表決權
    數，而被告精銓公司又已於98年7 月13日分別撤回減、增資
    登記申請案、改選董、監事登記案，足徵被告庚○○係藉由
    減、增資程序消除原告持有股份數、稀釋原告持股比例，遂
    其囊括公司全部董事、監察人席次之目的，其事後亦認減、
    增資程序不合法，惟仍於同年6 月15日、同年6 月29日股東
    會會議紀錄記載由被告庚○○、丁○○、甲○○及戊○○等
    人當選董事、監察人。是被告精銓公司98年6 月29日股東會
    出席股東所代表之股份數僅占已發行股份之50% ，未過半數
    ，顯欠缺決議成立要件，根本不得選任董事、監察人，故系
    爭決議不成立，並聲明如先位聲明所示。
  (三)退步言之，被告精銓公司於原董事、監察人任期未屆滿前決
    議改選全體董事、監察人，而未同時決議董事、監察人於任
    期屆滿始為解任，視為提前解任全體董事、監察人，應適用
    公司法第199 條所定程序，由代表已發行股份總數3 分之2
    以上股東之出席，以出席股東表決權過半數之同意行之，而
    被告精銓公司於98年6 月29日股東會出席股東及股東代理人
    所代表股份總數僅占已發行股份總數之50% ，未達公司法第
    199 條規定解任董事決議之定額，且未踐行上開解任程序，
    即逕行選任新任董事、監察人，其決議方法亦屬違反法令，
    應予撤銷。是縱鈞院認該次決議已具備成立要件，其決議方
    法亦屬違反法令，原告爰依公司法第189 條規定訴請撤銷該
    次決議，並聲明如備位聲明所示。
  (四)對被告抗辯所為之陳述：假決議僅能適用於普通決議事項，
    特別決議事項及選舉董事、監察人，公司法既另規定其決議
    或選舉方法，自不得適用假決議。而被告精銓公司98年6 月
    29日股東會決議事項為選任董事、監察人，自無假決議規定
    之適用，是該次股東會出席股東不足代表已發行股份總數之
    過半數，系爭決議顯非有效成立，或應予撤銷。被告業於鈞
    院98年度訴字第1015號事件中自認系爭股東會係於出席股東
    及股東代理人所代表之股份數計550,000 股之狀況下召開即
    出席股東及股東代理人所代表股份數僅占已發行股份總數50
    % ，董監事選任決議應以6 月15日為準等語，此亦與系爭股
    東會會議紀錄記載：「出席股東及股東代理人所代表之股份
    數計550,000 股，占本公司已發行股份總數1,100,000 股之
    50% 」相符，故被告辯稱系爭股東會係以減增資後股東持有
    股份數計算出席股東代表股份數及表決權數，出席股東以過
    半數云云，顯無臨訟杜撰。況被告精銓公司之減增資程序不
    合法，其增資程序縱屬合法亦因股東撤回認股而自始不生效
    發，縱系爭股東會係以減增資後股東持有股份數計算出席股
    東代表股份數及表決權數，其決議方法仍屬違反法令，應予
    撤銷。
  (五)並聲明：
    1.先位聲明：
    (1)確認被告精銓公司於98年6 月29日在台北市○○路○ 段25
      號A 棟12樓召集之98年度股東常會所為改選董事及監察人
      之決議不成立。
    (2)確認被告精銓公司與被告庚○○間依98年6 月29日股東會
      決議成立之董事委任關係不存在。
    (3)確認被告精銓公司與被告甲○○間依98年6 月29日股東會
      決議成立之董事委任關係不存在。
    (4)確認被告精銓公司與被告丁○○間依98年6 月29日股東會
      決議成立之董事委任關係不存在。
    (5)確認被告精銓公司與被告戊○○間依98年6 月29日股東會
      決議成立之監察人委任關係不存在。
    2.備位聲明：
    (1)被告精銓公司於98年6 月29日在台北市○○路○ 段25號A
      棟12樓召集之98年度股東常會所為改選董事及監察人之決
      議應予撤銷。
    (2)確認被告精銓公司與被告庚○○間依98年6 月29日股東會
      決議成立之董事委任關係不存在。
    (3)確認被告精銓公司與被告甲○○間依98年6 月29日股東會
      決議成立之董事委任關係不存在。
    (4)確認被告精銓公司與被告丁○○間依98年6 月29日股東會
      決議成立之董事委任關係不存在。
    (5)確認被告精銓公司與被告戊○○間依98年6 月29日股東會
      決議成立之監察人委任關係不存在。
二、被告則以：系爭股東會係原訂於98年6 月8 日之股東常會遇
    電腦展前後，及被告精銓公司之中東客戶約定當日來訪故改
    至同年月29日召開股東常會，且系爭股東會原即排定選任董
    事及監察人。被告精銓公司雖於同年月15日即選出董事及監
    察人，然同年月29日之會議通知係在同年月15日前，被告無
    法預見同年月15日董事、監察人之選舉結果，而依原排定議
    程選舉，而系爭股東會所決議之事項並非公司法第185 條所
    規定之特別決議，是依公司法第175 條第1 款規定，系爭決
    議仍得依假決議之規定為有效。且依經濟部解釋函令表示股
    東繳款後即便未登記於經濟部依然享有權利，系爭股東會係
    以被告精銓公司減增資後之股數計算，故該次股東會出席之
    股東數已過半，為有效之選舉。被告精銓公司與被告庚○○
    、甲○○、丁○○間之董事委任關係及被告精銓公司與被告
    戊○○間之監察人委任關係當然存在。且被告精銓公司減增
    資除依公司法之規定提供15% 員工認股外，雙方可增資之金
    額合計相同，被告精銓公司除發予原告繳款通知外，並於98
    年5 月28日登報增資繳款公告。並聲明：原告之訴駁回。
三、兩造不爭執之事項：
    本件兩造就被告精銓公司於98年5 月22日召開股東會辦理減
    、增資前，原先已發行股份數為1,100,000 股，公司股東共
    有8 名，分別為被告庚○○、甲○○及訴外人蕭純羽、蕭筑
    予；原告丙○○、己○○及訴外人林育榛、林育瑩，原各持
    股股數各為88,270股、250,000 股、117,690 股、94,040股
    及147,120 股、250,000 股、117,690 股、35,190股，被告
    庚○○、甲○○、原告丙○○、己○○並分別擔任公司董事
    長暨董事或董事、監察人，任期均應至97年5 月16日屆滿。
    而原告2 人（含其子女）共占被告精銓公司已發行股份數1,
    100,000 股中之50% ；而98年5 月22日股東臨時會，經股東
    2 人即被告庚○○及甲○○出席，亦即所代表已發行股份總
    數1/2 之股東出席，而原告則未參加，會中決議：先以每仟
    股換發818.18股之方式消除股份200,000 股，並再現金增資
    200 萬元，發行新股200,000 股，而減增資後實收資本額為
    900 萬元；被告精銓公司嗣於98年6 月29日舉行股東臨時會
    ，改選董監事，原告亦未出席，該次會議則選出被告庚○○
    、甲○○、丁○○等3 人為董事，被告戊○○為監察人；又
    被告精銓公司未於章程規定關於董監事選任之表決方法等事
    實，均不爭執，並據原告提出被告精銓公司變更登記表、股
    東名簿、98年5 月22日股東臨時會會議紀錄、98年6 月29日
    開會通知書、98年6 月29日股東常會會議紀錄（均影本）等
    為證（見本院卷第15至25頁、第31頁），均堪信為真實。
四、本院之判斷：
    本件原告就先位聲明主張：被告精銓公司系爭股東會出席股
    東所代表之股份數僅占已發行股份之50% ，未過半數，欠缺
    決議成立要件，不得選任董事、監察人，並主張系爭決議不
    成立。備位聲明則認：被告精銓公司之系爭決議縱已具備成
    立要件，其決議方法亦屬違反法令，亦依公司法第189 條之
    規定，訴請撤銷系爭決議。則本件應審究之爭議即：(一)公司
    法上股份有限公司之董事、監察人選任，於出席股東之定額
    規定為何？(二)系爭股東會選任董事、監察人之決議是否成立
    ？其否決議方法是否違反法令而得撤銷？茲就上開爭執事項
    及原告先備位聲明，予以論述如下：
  (一)按，公司法對於股份有限公司董事、監察人選任之決議，固
    未如同法第174 條所謂普通決議之規定，特設有出席股東之
    定額，惟仍應有代表已發行股份總數過半數之股東出席，始
    得選任之，僅其選任非以出席股東表決權過半數之同意行之
    最高法院94年度台上字第1309號判決意旨可資參照。從而，
    股份有限公司之董事、監察人之選任，就出席股東之定額要
    件，雖法無明文，惟實務上究認其重要性不亞於普通決議，
    故亦應設有出席股東占已發行股份總數過半數之決議成立要
    件，以落實股份有限公司基於資合公司多數決及民主性之本
    質，並昭慎重。
  (二)系爭股東會之決議出席股東數未達法定定額要求：
    雖被告辯稱系爭股東會之決議之出席股東數代表已發行股份
    總數，乃依98年5 月22日股東會減增資之決議之後之股份數
    為據，故系爭股東會之出席股東數已合於法定要件，決議有
    效成立云云。然查，由系爭股東會之會議記錄就出席情形記
    載：「出席股東及股東代理人所代表之股份計550,000 股，
    占本公司已發行股份1,100,000 股之50% 」，可知系爭股東
    會實際上仍依減、增資前各股東持有股份數計算股東代表股
    份數及表決權數計算。況依98年5 月22日之股東會會議記錄
    出席數之記載：「出席股東及股東代理人所代表之股份計55
    0,000 股，佔本公司已發行股份1,100,000 股之50% 。」（
    見本院卷第21頁），可知98年5 月22日之股東會僅有代表已
    發行股份總數半數股東出席，並未超過股份總數之半數，非
    合於公司法第174 條普通決議之出席定額，則該次減增資決
    議之效力即有疑義，被告亦於98年7 月13日自行將該次增減
    資之登記申請撤回，此有公司登記案件進度查詢一紙在卷可
    憑（見本院卷第32頁）。再者，原告另就98年5 月22日之股
    東會決議提起確認股東會決議不成立之訴訟，經本院審理後
    ，復於98年12月31日以98年度訴字第992 號判決確認被告精
    銓公司於98年5 月22日召集之股東臨時會所為之決議不成立
    在案，亦可參照。從而，被告主張以增減資後之股份數為計
    算出席股東數，亦失所憑據，其上開抗辯，洵無足採。足認
    ，系爭股東會僅有占代表已發行股份之50% 之股東出席，出
    席股東尚未達首揭「代表已發行股份過半數」之定額要求一
    事甚明。
  (三)系爭股東會選任董監事之決議，非不成立，而屬得撤銷：
    按，公司為公司法第一百八十五條第一項所列之行為，而召
    開股東會為決定時，出席之股東，不足代表已發行股份總數
    三分之二以上，乃違反公司法第一百八十五條第一項之規定
    ，而為股東會之決議方法之違法，依公司法第一百八十九條
    規定，僅股東得於決議之日起一個月內，訴請法院撤銷之，
    而不屬於同法第一百九十一條決議內容違法為無效之範圍，
    最高法院曾以63年台上字第965 號判例就公司公司法第185
    條所規定之讓與全部或主要部分之營業或財產等行為作出解
    釋，而公司法第185 條第1 項所列之行為，可使公司法人人
    格消滅，其對股東之利害關係，較諸解任或選任董事之情形
    為嚴重，出席股東未達特別決議要件而為公司法第185 條所
    列之行為僅得訴請撤銷，並非決議無效或不成立，依舉重以
    明輕之法理，未達如同普通決議之出席股東定額要求，即開
    會選任董、監事之決議，援引上開判例意旨，亦應認僅得訴
    請法院撤銷。後最高法院又有98年度台上字第825 號判決認
    ：「選任或解任董事、監察人，依公司法第一百七十二條第
    五項規定，固應在召集事由中列舉，不得以臨時動議提出，
    惟違反者，仍屬召集程序違反法令，如經股東會決議，亦屬
    決議方法違反法令，得依同法第一百八十九條之規定，請求
    撤銷其決議，而非決議不成立。又股東會出席人數不足法定
    數額，亦同」，其見解亦同。揆諸上揭說明，系爭股東會作
    出選任被告庚○○、甲○○及丁○○為董事，選任被告戊○○為監察人之決議，其出席股東未達「代表已發行股份過半
    數」之定額要件，應屬決議方法違反法令，得由股東依公司
    法第189 條，自決議之日起30日內訴請撤銷其決議。原告先
    位聲明主張系爭決議不成立一節，尚有誤會，其請求確認系
    爭決議不成立，不能准許，應予駁回。
  (四)至被告抗辯，系爭股東會決議依公司法第175 條之規定，亦
    得認為假決議而有效云云。按出席股東不足前條定額，而有
    代表已發行股份總數三分之一以上股東出席時，得以出席股
    東表決權過半數之同意，為假決議，並將假決議通知各股東
    ，於一個月內再行召集股東會，其發有無記名股票者，並應
    將假決議公告之。前項股東會，對於假決議，如仍有已發行
    股份總數三分之一以上股東出席，並經出席股東表決權過半
    數之同意，視同前條之決議，公司法第175 條定有明文，且
    被告並未舉證曾於系爭股東會後1 個月內再行召集股東會，
    公告假決議，並再經股東表決同意之情事，自難認符合假決
    議之成立要件。況按，假決議依其表決方式，應僅能適用於
    普通決議事項，公司法中特別決議事項及選舉董事、監察人
    ，因另設其決議或選舉方法，自無從適用假決議。從而，系
    爭股東會中關於選舉董監事之決議部分，亦無從適用依假決
    議之方式補行成立或治癒其效力，被告此部分辯稱，亦無可
    採。
五、從而，原告先位聲明第1 項中請求確認被告精銓公司98年6
    月29日在臺北市○○路○ 段25號A 棟12樓召集之系爭股東會
    所為之決議不成立，為無理由，應予駁回；然備位聲明主張
    系爭決議方法違反法令，依公司法第189 條規定，請求撤銷
    系爭決議，且本件起訴符合公司法第189 條應於決議之日起
    30日內訴請撤銷之規定，已先敘明，故原告備位聲明請求撤
    銷系爭決議，為有理由，應予准許；系爭決議既經撤銷，是
    被告精銓公司與該次決議選出之董監事之委任關係即不存在
    ，則原告請求確認被告精銓公司與被告庚○○、甲○○、丁○○間董事委任關係不存在及被告精銓公司與被告戊○○間
    監察人委任關係不存在，亦屬有理由，應予准許。
六、本件事證已臻明確，兩造其餘攻擊或防禦方法及未經援用之
    證據，經本院斟酌後，認為均不足以影響本判決之結果，自
    無再逐一詳予論駁之必要，併此敘明。
據上論結，本件原告之訴為一部有理由，一部無理由，依民事訴
訟法第79條，判決如主文。
中    華    民    國    99    年    6     月    17    日
                    民事第二庭  法  官  楊晴翔
以上正本係按原本作成。
如對本判決上訴，須於判決送達後20日內向本院提出上訴狀。
中    華    民    國    99    年    6     月    17    日
                                書記官  黃盈菁

司法院資訊處製作；財團法人民間司法改革基金會備份。
